臺灣高雄地方法院民事判決　　　　　　　　　　　　九十三年度訴字第一四四七號
　　原　　　告　中國農民銀行股份有限公司
　　法定代理人　戊○○
　　訴訟代理人　甲○○
　　　　　　　　庚○○
　　被　　　告　丙○○
　　　　　　　　己○○
　　右二人共同　康進益律師
　　訴訟代理人　王國論律師
右當事人間請求確認租賃關係不存在事件，經本院於民國九十四年一月十二日言詞辯
論終結，判決如下：
    主      文
確認被告間就坐落如附表編號一、二所示土地及地上建物之租賃關係均不存在。
訴訟費用由被告負擔。
    事   實   及   理   由
一、按訴狀送達後，原告不得將原訴變更或追加他訴；但經被告同意、請求之基礎事
    實同一者等情形，不在此限，民事訴訟法第二百五十五條第一項第一、二款定有
    明文。本件原告於起訴時僅請求確認被告間就如附表編號一所示土地（下稱系爭
    瓊中段土地）及地上建物之租賃關係不存在；於訴訟程序進行中，追加請求確認
    被告間就如附表編號二所示土地（下稱系爭美山段土地）及地上建物之租賃關係
    亦不存在，乃係基於上開租賃關係存在與否會影響另案執行程序中投標人意願之
    同一基礎事實，且經被告同意（見本院九十三年十月六日筆錄），是依上開規定
    ，其追加自屬合法，先予敘明。
二、原告主張：被告丙○○於民國七十九年間向伊借款新台幣（下同）一億二千萬元
    ，並提供伊所有如附表編號一、二所示之多筆土地（下合稱系爭土地）為擔保，
    陸續辦理如附表所示之最高限額抵押權登記，後丙○○屆期未依約清償（本金部
    分尚有一億一千四百萬元未清償），伊即向鈞院聲請核發支付命令確定在案（八
    十六年度促字第三八○七六號），並向鈞院聲請就系爭土地及地上建物強制執行
    以受償（九十一年度執字第三九一一三號執行事件）。詎被告己○○於強制執行
    程序中，向鈞院執行處陳報其早於七十五年間即與丙○○就系爭土地及地上建物
    訂定租賃契約，供其作為養雞場之用等語；鈞院執行處並因此於拍賣公告附表之
    備註欄上，註記有租賃關係存在及拍定後不點交等文字，致經二次減價拍賣及特
    別拍賣仍無人應買。實則丙○○就系爭土地設定抵押權時，已出具無租賃情事存
    在之承諾書，伊亦曾派員至現場勘明並無第三人使用系爭土地，足見被告就系爭
    土地及地上建物所為之租賃契約應屬通謀虛偽意思表示而無效，而此租賃關係存
    在與否顯會影響投標人之意願，致伊債權人地位有受侵害之危險，為此乃請求確
    認被告就系爭土地及地上建物之租賃關係不存在。
三、被告則以：己○○自七十五年間起，即向丙○○租用系爭土地及地上建物供作為
    養雞場之用，租賃期限為七十五年十二月三十日至九十五年十二月三十日，並以
    丙○○於七十年間向己○○及其父借款而未清償之欠款抵償租金，是伊等之租賃
    關係確實存在等語，資為抗辯。並聲明：原告之訴駁回。
四、原告主張丙○○於七十九年間向伊借款一億二千萬元，並提供系爭土地為擔保，
    陸續辦理如附表所示之最高限額抵押權登記，後因丙○○屆期未依約清償，其向
    本院聲請核發支付命令確定在案，並向本院聲請就系爭土地及地上建物強制執行
    以受償，惟己○○於強制執行程序中，陳報其於七十五年間起即與丙○○就系爭
    土地及地上建物定有租賃契約等語，本院執行處因此於拍賣公告附表之備註欄上
    ，註記有租賃關係存在及拍定後不點交等文字，而經二次減價拍賣及特別拍賣均
    無人應買等情，業據其提出借據二份、他項權利證明書六份、抵押權設定契約書
    五份、承諾書及切結書各一份為證，並為被告所不爭執，復經本院依職權調取九
    十三年度執字第三九一一三號執行卷宗查核屬實，則原告此部分之主張，自堪信
    為真實。
五、又原告係主張被告間之租賃契約係基於通謀虛偽意思表示而無效等語，被告則以
    前詞置辯。是本件之爭點應為：被告間就系爭土地所為之租約是否基於通謀虛偽
    意思表示？
  (一)經查，丙○○於七十九年向原告借款而辦理上開抵押權設定登記時，曾承諾系爭
    土地確係自用，並無出租、出借或其他負擔之情事，且同意系爭土地上之地上建
    物若於日後辦理保存登記，亦願追加為上開抵押權之標的等情，業據原告提出丙○○出具之承諾書一紙為證；且原告於借款當時亦曾派員至現場勘明並無第三人
    使用系爭土地，亦有切結書一紙為憑，是原告主張被告間就系爭土地所為之租賃
    契約有通謀之情，尚非全然無據。
  (二)被告就其上開抗辯固提出租賃契約書二紙為證（下稱瓊中段租約及美山段租約）
    ，惟查：
  1.美山段租約記載之立約日期為七十五年十二月三十日，而租賃標的物則記載為高
    雄縣鳥松鄉○○段十七地號等共計十一筆土地；然系爭美山段土地於七十五年間
    尚未經過土地重測，地號應為高雄縣鳥松鄉○○○段，此有土地登記謄本在卷可
    稽，足見美山段租約顯非契約所載之立約日（即七十五年十二月三十日）所書立
    。被告對於此點雖以：因美山段土地於八十一年間重測後地號變更，故於八十二
    年間以新地號重新書寫契約，但訂約日期仍記載為七十五年十二月三十日等語為
    抗辯；而此部分雖與證人即上開租約之見證人乙○○於本院所為之證述相符（見
    本院九十三年十二月九日筆錄）。惟證人乙○○於本院隔離訊問時先證稱：二張
    租約不是同一時間所書寫，僅美山段租約是因地號變更，而於八十二年重新寫的
    等語；而其於聽聞丙○○陳稱：八十二年間二張租約均有重寫等語後，又改證稱
    ：八十二年間好像有在二張契約書上蓋章等語（均見上開筆錄），則乙○○之證
    述已前後不符而難採信，是美山段租約之真正已非無疑。
  2.被告雖抗辯美山段租約係因土地重測而於八十二年間重新書立，才會產生上開日
    期與地號矛盾之情形等語；惟觀諸上開二紙租約之紙質、筆跡、用印及書寫方式
    均極相似，應係同時所為，而被告亦自承二份租約均係在八十二年間因地號變更
    而重新書立等語（見本院九十四年一月十二日筆錄）。然查系爭瓊中段土地於八
    十一年間亦有因土地重測而變更地號（即原瓊子林段變更為瓊中段、原吊雞林段
    變更為瓊安段），然該瓊中段租約竟仍記載土地重測前之地號即吊雞林段，而未
    更正為重測後之新地號即瓊安段，倘被告真係因土地重測產生地號變更，才於八
    十二年書立二紙新租約，顯不可能僅更正美山段租約，而不更正瓊中段租約，足
    見被告上開抗辯顯不合常理而不足採，原告主張租約並非因更正地號而重新訂立
    ，自堪採信。
  3.佐以土地重測雖會造成地號有所變更，然土地登記謄本均會有明確記載，衡情於
    土地租賃契約之當事人間，如無任何租賃條件之變更，鮮有僅因地號變更而重新
    書立新約之情形；況瓊中段租約之租賃標的物如以重測前之地號記載，亦僅有一
    之一及二○地號係屬吊雞林段，其餘一○三二至一○四一地號部分均係瓊子林段
    ，該租約卻全部錯寫為吊雞林段，以該租約期限長達二十年，押租金高達二百萬
    元觀之，租賃標的物此重要之點竟記載如此草率，亦不符常情；是本院認被告所
    提上開二紙租約之證明力甚為薄弱，而難採為對其有利之證據，原告據此主張該
    租約係虛偽訂立，當可採信。
  (三)又被告對於如何支付租金一節則抗辯：丙○○早於七十年間即曾向己○○及其父
    借款，故上開租約之押租金及租金均係以欠款抵償，而未現實交付等語；惟其等
    就前開所述之借貸關係並未提出任何證據以實其說，則丙○○是否確有於七十年
    間向己○○及其父借款，已有疑問。再被告固抗辯丙○○曾於八十四年間將名下
    土地設定抵押權與己○○之配偶及母親等語，並提出土地登記謄本及丙○○開立
    與己○○之支票六紙為證；惟此至多能證明丙○○與己○○及其家人間有金錢上
    之往來，尚難證明被告上開抗辯為真。況己○○於本院審理中先陳稱：原告曾派
    員叫我將租金繳給他們，我表示要原告通知丙○○後才願意將租金繳給他們，因
    為我不能繳兩次租金等語（見本院九十三年七月二十七日筆錄），依其語意應係
    有於現實上支付租金與丙○○之事實；然於本院請其提出繳租之相關資料或憑證
    後，又改稱自七十五年起押租金及租金均係以丙○○對其之債務抵繳等語，顯前
    後所述迥異，洵不足採。故原告主張被告間就租金之約定及支付均屬虛偽不實，
    即堪採信。
  (四)至證人丁○○證稱：自七十九年起曾將雞飼料送至系爭土地上之養雞場，均係與
    己○○交涉等語，證人吳全源證稱：自七十九年起曾至系爭土地上之養雞場向己○○購買雞隻等語，證人曾松清則證稱：己○○自七十八年起有在系爭土地上養
    雞，而證人何世建則證稱：七十八、七十九年間曾至己○○於系爭土地上之養雞
    場安裝電風扇等語（均見九十三年八月十九日筆錄），而被告亦提出以己○○為
    申請人名義之畜牧設施動力用電證明及養雞協會會員名單等資料為證；惟前開證
    人之證述及書證資料，均僅能證明己○○最早自七十八年起即在系爭土地上之養
    雞場工作，惟其或有可能係受僱他人而管理養雞場，或與他人合夥經營，使用土
    地之原因尚屬多端，是上開證據亦不足以證明其使用系爭土地之權源即係基於與
    丙○○間之租賃關係。則原告主張被告間就系爭土地及地上建物所訂之租賃契約
    應係基於通謀虛偽意思表示而無效等語，應屬有據。
六、綜上所述，丙○○於向原告借款時，既已承諾系爭土地並無出租他人之情事，而
    被告就兩造間自七十五年起即有租賃關係存在一節，又未提出合理證據以實其說
    ，足認被告間就系爭土地及地上建物應無租賃關係存在；惟其等於執行程序中陳
    報上情，使本院執行處於拍賣公告附表之備註欄上註記拍定後不點交等文字，影
    響投標人之意願，致原告債權人地位有受侵害之危險；從而，原告請求確認被告
    就系爭土地及地上建物之租賃關係不存在，為有理由，應予准許。
七、據上論結：本件原告之訴為有理由，依民事訴訟法第七十八條、第八十五條第一
    項前段，判決如主文。
中　　　華　　　民　　　國　　九十四　　年　　　一　　　月　　二十六　　日
                              臺灣高雄地方法院民事第一庭
                                  審判長法官  林紀元
                                        法官  林韋岑
                                        法官　盧怡秀
右為正本係照原本作成。
如不服本判決，應於送達後廿日內，向本院提出上訴狀並表明上訴理由，如於本判決
宣示後送達前提起上訴者，應於判決送達後十日內補提上訴理由書（須附繕本）。
中　　　華　　　民　　　國　　九十四　　年　　　一　　　月　　二十六　　日
　　　　　　　　　　　　　　　　　法院書記官  王敏東
┌─┬─────────────────────┬────────────┬─────────────────┐
│編│請求確認租賃權不存在之土地地號            │上開土地重測前之地號    │上開土地抵押權設定日期、種類及權利│
│號│（即提供設定抵押權之土地地號）            │                        │範圍                              │
│  │及地上建物                                │                        │                                  │
├─┼─────────────────────┼────────────┼─────────────────┤
│一│一土地地號：高雄縣燕巢鄉○○段五三四、五三│高雄縣燕巢鄉○○○段一○│(一)七十六年十二月五日設定共同擔保最│
│  │  五、五三七、五四三、五四四、五四九、五五│四二、一○四三、一○四一│  高限額新台幣五百四十萬元之抵押權│
│  │  ○、五五二、五五三地號及瓊安段二、三地號│、一○四○、一○四○—一│(二)七十九年十月十五日設定共同擔保最│
│  │  土地（其中瓊安段二地號土地應有部分為七九│、一○三三、一○三三—一│  高限額新台幣三千六百萬元之抵押權│
│  │  一四分之一○○○）                      │、一○三二—一、一○三二│(三)八十二年十一月二十六日設定共同擔│
│  │二地上建物：未保存登記之雞舍、儲藏室及浴所│及吊雞林段第一—一、二○│  保最高限額新台幣一千八百六十萬元│
│  │  （查封登記建號為高雄縣燕巢鄉○○段第五九│地號土地                │  之抵押權                        │
│  │  、一六三建號）                          │                        │(四)八十四年七月二十二日設定共同擔保│
│  │                                          │                        │  最高限額新台幣二千萬元之抵押權  │
├─┼─────────────────────┼────────────┼─────────────────┤
│二│一土地地號：高雄縣鳥松鄉○○段一七、一八、│高雄縣鳥松鄉○○○段第一│(一)七十六年十二月一日共同擔保最高限│
│  │  一九、二○、二九、三○、三一、三二、三九│○九九、一○八、一○九七│  額新台幣六百六十萬元之抵押權    │
│  │  、四二、四四地號                        │—三、一一一○、一一○七│(二)七十九年十月十二日設定共同擔保最│
│  │二地上建物：未保存登記之倉庫及住宅        │、一一○八、一○八—一、│  高限額新台幣三千六百萬元之抵押權│
│  │  （查封登記建號為高雄縣燕巢鄉○○段第二六│一○九、一一○、一一○三│(三)八十二年十一月二十四日設定共同擔│
│  │  八建號）                                │、一一○六地號土地      │  保最高限額新台幣二千二百四十萬元│
│  │                                          │                        │  之抵押權                        │
│  │                                          │                        │(四)八十四年七月十九日設定共同擔保最│
│  │                                          │                        │  高限額新台幣二千萬元之抵押權    │
└─┴─────────────────────┴────────────┴─────────────────┘
